臺灣臺北地方法院刑事裁定　　　　　　　99年度聲判字第95號
聲　請　人　吳明謙
　　　原名吳石象）　　號3樓.
代　理　人　林昇格律師
　　　　　　李志成律師
被　　　告　林再興
　　　　　　鄭木通
　　　　　　鄭玉真
　　　　　　鄭金樹
　　　　　　鄭欣誼
　　　　　　黃彩鳳
　　　　　　吳翊正
上列聲請人因告訴被告背信案件，不服臺灣高等法院檢察署檢察
長駁回再議之處分（原處分案號：九十九年度上聲議字第二七三
五號），聲請交付審判，本院裁定如下：
    主  文
聲請駁回。
    理  由
一、按聲請人不服上級法院檢察署檢察長或檢察總長認再議為無
    理由而駁回之處分者，得於接受處分書後十日內委任律師提
    出理由狀，向該管第一審法院聲請交付審判。法院認為交付
    審判之聲請不合法或無理由者，應駁回之，刑事訴訟法第二
    百五十八條之一、第二百五十八條之三第二項前段，分別定
    有明文。
二、本件聲請人吳明謙告訴被告林再興、鄭木通、鄭玉真、鄭金
    樹、鄭欣誼、黃彩鳳、吳翊正等七人（下稱被告林再興等七
    人）涉犯背信罪嫌，經臺灣臺北地方法院檢察署（下稱臺北
    地檢署）檢察官以九十八年度偵字第二七三七二號不起訴處
    分書為不起訴處分，聲請人不服聲請再議，由臺灣高等法院
    檢察署（下稱高檢署）檢察長於民國九十九年四月十四日以
    九十九年度上聲議字第二七三五號處分書以再議無理由駁回
    聲請再議，並於九十九年四月二十三日送達於聲請人，聲請
    人於收受該處分書後十日內即同年五月三日，委任律師提出
    附理由之交付審判聲請狀向本院聲請交付審判等情，業經本
    院調閱上開卷宗核閱無訛，並有聲請人所提刑事交付審判聲
    請狀上本院收狀戳日期可稽，則揆諸前揭規定所示，聲請人
    向本院提起本件聲請，在程序上即屬適法，合先敘明。
三、聲請人原告訴意旨略以：緣被告即地主林再興、鄭木通、鄭
    玉真、鄭金樹、黃彩鳳等人與告訴人即仲介人吳明謙於八十
    一年六月三十日在臺灣臺北地方法院士林分院八十年度簡上
    字第一○九號民事案件中達成訴訟上之和解，被告鄭欣誼、
    吳翊正則係該和解契約當事人即地主林金能、土地買方吳讚
    盛之繼承人，雙方原同意協力出售臺北市○○區○○段一小
    段第六六八等地號土地（下稱系爭土地），故被告等七人為
    受告訴人委任，為告訴人處理上開土地買賣事宜，又依該和
    解筆錄約定若上開土地之售價低於每坪七十萬元，應得他方
    全體之同意，然若逾一年仍未覓得買主，則售價需於當時公
    告稅值加四成以上始得逕行洽辦出售事宜，且出售價金之相
    當比例應給付告訴人作為報酬，詎被告林再興等七人竟意圖
    為自己不法之所有，於九十七年三月間，以每平方公尺十七
    萬三千元（折合每坪約五十七萬一千九百元）之價格出售上
    開土地予第三人，致生損害於告訴人，因認被告林再興等七
    人均涉犯刑法第三百四十二條第一項背信罪嫌云云。
四、聲請交付審判意旨略以：
  (一)檢察官於偵查過程中，如發現被告說詞與告訴人不符時，
      應給予告訴人補充說明之機會，否則偵查不公開，未通知
      告訴代理人到場，而訊問後，又未通知告訴代理人表示意
      見之機會，有違偵查注意義務之法定程序，且原檢察官在
      開庭時，片面採信被告及被告辯護律師之陳述，忽略告訴
      人希望儘速開庭以便到場表示意見之要求，具程序上重大
      瑕疵。
  (二)被告林再興等七人就系爭土地買賣談妥之價金低於每坪七
      十萬元，應得聲請人之同意；若逾一年仍未覓得買主，而
      售價在當時公告現值加四成以上，則聲請人與被告林再興
      等七人得逕行洽辦出售，上開約定係載於臺灣臺北地方法
      院士林分院八十年度簡上字第一０九號案件八十年六月三
      十日和解筆錄，故聲請人認為其與被告林再興等七人相互
      間已成立委任關係，被告林再興等七人即為受聲請人委任
      處理系爭土地出售事宜，而被告林再興等七人顯然未依和
      解契約約定出售系爭土地，顯屬背信行為，並已侵害聲請
      人取得酬金之權利。
  (三)臺北地檢署檢察官所為不起訴處分，一方面同意被告林再
      興等七人確已受聲請人委任處理事務，惟因該事務同時有
      為聲請人利益之性質，而認定不屬於背信行為，與最高法
      院四十九年台上字第一五三０號判例相違背，又學說上有
      認為行為人為他人處理事務係居於獨立處理地位，抑或處
      於輔佐或共同處理地位，均不影響背信罪之成立，故聲請
      人與被告林再興等七人均負協力出售義務，不影響被告林
      再興等七人背信行為之成立，原不起訴處分之認事用法顯
      有不當。另高檢署以未就委任關係敘明具體理由駁回再議
      ，亦難昭折服。
五、按刑事訴訟法第二百五十八條之一規定聲請人得向法院聲請
    交付審判，係對於「檢察官不起訴或緩起訴裁量權」制衡之
    一種外部監督機制，法院僅就檢察官所為不起訴或緩起訴之
    處分是否正確加以審查，以防止檢察機關濫權，依此立法精
    神，交付審判審查之範圍不得逾越原告訴之界限，且同法第
    二百五十八條第三項規定法院審查聲請交付審判案件時「得
    為必要之調查」，其調查證據之範圍，自應以偵查中曾顯現
    之證據為限；而同法第二百六十條對於不起訴處分已確定或
    緩起訴處分期滿未經撤銷者得再行起訴之規定，其立法理由
    說明該條所謂不起訴處分已確定者，包括「聲請法院交付審
    判復經駁回者」之情形在內，是前述「得為必要之調查」，
    其調查證據範圍，更應以偵查中曾顯現之證據為限，不得就
    聲請人新提出之證據再為調查，亦不得蒐集偵查卷以外之證
    據，否則，將與刑事訴訟法第二百六十條之再行起訴規定，
    混淆不清，亦將使法院僭越檢察官之職權，而有回復「糾問
    制度」之虞（臺灣高等法院九十一年四月二十五日刑庭會議
    法律問題研討意見參照）；且法院裁定交付審判，即如同檢
    察官提起公訴使案件進入審判程序，是法院裁定交付審判之
    前提，必須偵查卷內所存證據已符合刑事訴訟法第二百五十
    一條第一項規定「足認被告有犯罪嫌疑」而檢察官應提起公
    訴之情形，亦即該案件已經跨越起訴門檻，否則，縱或法院
    對於檢察官所認定之基礎事實有不同之判斷，但如該案件仍
    須另行蒐證偵查始能判斷應否交付審判者，因交付審判審查
    制度並無如同再議救濟制度得為發回原檢察官續行偵查之設
    計，法院仍應依同法第二百五十八條之三第二項前段之規定
    ，以聲請無理由而裁定駁回。次按法院於審查交付審判之聲
    請有無理由時，除認為聲請人所指摘不利被告之事證未經檢
    察機關詳為調查或斟酌，或不起訴處分書所載理由違背經驗
    法則、論理法則或其他證據法則者外，不宜率予交付審判（
    法院辦理刑事訴訟案件應行注意事項第一百三十四條參照）
    。至上開所謂聲請人所指摘不利被告之事證未經檢察機關詳
    為調查，係指聲請人所提出請求調查之證據，檢察官未予調
    查，且若經調查，即足以動搖原偵查檢察官事實之認定及處
    分之決定，倘調查結果，尚不足以動搖原事實之認定及處分
    之決定者，仍不能率予交付審判。
六、次按犯罪事實應依證據認定之，無證據不得認定犯罪事實，
    刑事訴訟法第一百五十四條第二項定有明文。而事實之認定
    ，應憑證據，如未能發現相當證據，或證據不足以證明，自
    不能以推測或擬制之方法，以為裁判基礎。又認定不利於被
    告之事實，須依積極證據，苟積極證據不足為不利於被告事
    實之認定時，即應為有利於被告之認定，更不必有何有利之
    證據。而認定犯罪事實所憑之證據，雖不以直接證據為限，
    間接證據亦包括在內；然而無論直接或間接證據，其為訴訟
    上之證明，須於通常一般之人均不致有所懷疑，而得確信其
    為真實之程度者，始得據為有罪之認定，倘其證明尚未達到
    此一程度，而有合理之懷疑存在，致無從為有罪之確信時，
    即應為無罪之判決，最高法院三十年度上字第八一六號、四
    十年度臺上字第八六號、七十六年度臺上字第四九八六號判
    例意旨可資參照。末按刑法第三百四十二條之背信罪，其主
    體係以為他人處理事務者為限，而此所稱之「他人」，包括
    自然人及法人；至所謂「為他人」，則指受他人之委任而為
    其處理事務之意，亦即其與「他人」間之內部關係，乃具有
    一定之任務，而負擔處理該他人之事務之謂，最高法院七十
    三年度臺上字第八四七號判決意旨可資參佐。
七、經查：
  (一)本件被告林再興、鄭木通、鄭玉真、鄭金樹、鄭欣誼、黃
      彩鳳均為系爭土地共有人，就系爭土地之買賣事務，本於
      其所有權，自有處分之權限，亦即被告林再興、鄭木通、
      鄭玉真、鄭金樹、鄭欣誼、黃彩鳳出售系爭土地應屬處理
      自己事務，揆諸前揭說明，難謂被告林再興、鄭木通、鄭
      玉真、鄭金樹、鄭欣誼、黃彩鳳有受聲請人委任而為聲請
      人處理系爭土地買賣事務。而被告吳翊正係案外人吳讚盛
      之繼承人，其繼受上開和解契約，該和解契約之效力及於
      被告吳翊正。被告吳翊正並非系爭土地之所有人，本無協
      力出售系爭土地之義務，其因繼受前揭和解契約而依前揭
      和解契約第四點須協力出售系爭土地，足徵被告吳翊正並
      非基於聲請人之委任而負協力出售系爭土地之義務，實難
      認被告吳翊正曾受聲請人委託處理事務。
  (二)聲請人雖謂依據和解筆錄，被告林再興等七人負有協力出
      售義務，而認渠等受聲請人委任處理事務云云，然聲請人
      僅係系爭土地買賣之仲介人，其至今無法說明為何被告林
      再興等七人就系爭土地出售事宜對其負協力出售義務，實
      難認被告林再興等七人曾受聲請人委託處理聲請人之事務
      ，故被告林再興等七人縱有違反和解筆錄內容之行為，亦
      屬債務不履行之民事糾葛，尚難以刑法背信罪責相繩。
  (三)綜上，聲請人於偵查中所指摘不利於被告之事證，業經檢
      察官詳為調查及斟酌，且原不起訴處分書及高檢署處分書
      所載理由亦未違背經驗法則、論理法則或其他證據法則，
      故認被告林再興等七人均罪嫌不足，於法並無違誤。聲請
      人聲請交付審判雖臚列上開理由，本院就聲請意旨再詳加
      審酌後，認聲請意旨雖提出諸多質疑，但尚無積極之證據
      足資證明被告林再興等七人有背信之犯行。原檢察官及高
      檢署檢察長分別依刑事訴訟法第二百五十二條第十款、第
      二百五十八條前段之規定，對被告林再興等七人予以不起
      訴處分及駁回再議，於法自無違誤，而本院亦不得再蒐集
      偵查卷外之證據加以審認。是聲請人本件交付審判之聲請
      ，為無理由，應予駁回。
八、依刑事訴訟法第二百五十八條之三第二項前段，裁定如主文
    。
中    華    民    國   100    年    1     月    31    日
                  刑事第九庭審判長法  官  鄭富城
                                  法  官  劉素如
                                  法  官  張詩芸
以上正本證明與原本無異。
本裁定不得抗告。
                                  書記官  顏淑華
中    華    民    國   100    年    1     月    31    日